臺灣高等法院刑事判決　　　　　　　　 96年度上訴字第821號
上　訴　人
即　被　告　甲○○
選任辯護人　陳智勇律師
　　　　　　丁福慶律師
上列上訴人因殺人未遂案件，不服臺灣板橋地方法院九十五年度
訴字第一二三七號，中華民國九十六年一月五日第一審判決（起
訴案號：臺灣板橋地方法院檢察署九十五年度偵字第一○二九一
號），提起上訴，本院判決如下：
    主  文
原判決撤銷。
甲○○犯傷害罪，處有期徒刑壹年陸月。扣案之豬肉刀壹把沒收
。
    犯罪事實
甲○○係在臺北縣中和市○○街「勝利市場」內擺設販售豬肉攤
位，其與同在該市場內擺設販售魚類攤位之乙○○，平日二人即
因故積怨感情不睦，其後甲○○於民國九十五年四月十五日下午
二時許（起訴書誤載為「一時四十五分許」），行經乙○○在臺
北縣中和市○○街二百二十巷十七號前之攤位時，雙方又因故起
口角爭執，互相叫罵約二分鐘後，甲○○即返回其攤位，約三分
鐘後，乙○○又朝甲○○之攤位對其叫囂挑釁，詎甲○○聞言後
一時氣憤難抑，竟基於傷害之故意，於同日下午二時八分許，手
持其平日工作所用之豬肉刀一把，衝向乙○○所站位置，並以該
豬肉刀分別向其右上臂、前胸部及左大腿等三處攻擊，致乙○○
因而受有右上臂切割傷（二十公分）合併繞神經、肌皮神經、二
頭肌、三頭肌（局部）、背肌斷裂、肱骨損傷（未斷裂）、前胸
切割傷（十五公分）合併胸肌斷裂並傷及胸骨、左大腿內側切割
傷（約三十五公分）合併兩大腿肌（長內收肌及薄肌）斷裂等多
處傷害。
其後因乙○○在場友人上前制止甲○○，甲○○並遭乙○○其中
一友人持一長條鐵管追打，且其手持之豬肉刀亦於多人拉扯混亂
中掉落，甲○○旋跑回其攤位，另持取其攤位上另二把之豬肉刀
，適乙○○與其一友人持一長條鐵管隨後追至其二人攤位間之路
口，見甲○○手中又持二把豬肉刀，乙○○旋改往甲○○攤位左
側方向逃跑，而甲○○亦雙手各持一把豬肉刀自後追去，之後乙
○○約跑了三、四十公尺後，即因受傷無力而跌倒地，甲○○隨
後追到即將該攤位掀掉，經乙○○向甲○○求和，甲○○始罷手
而將乙○○扶起，未再傷害乙○○，復一同併行返回乙○○上址
攤位。嗣於同日下午二時十四分許，經警方據報到場處理後，即
將乙○○送醫救治，並扣得甲○○所有之上開豬肉刀三把。
    理  由
甲、程序部分：
  壹、按判決書應分別記載裁判之主文與理由；有罪之判決書並
      應記載「犯罪事實」，且得與理由合併記載，為九十三年
      六月二十三日修正之刑事訴訟法第三百零八條所明定，參
      諸其立法理由為：刑事有罪判決所應記載之事實應係賦予
      法律評價而經取捨並「符合犯罪構成要件」之具體社會事
      實，爰參考日本刑事訴訟法第三百三十五條第一項之立法
      例，將原條文後段所定「並應記載事實」修正為「並應記
      載犯罪事實」，以臻明確。
      按關於非屬犯罪構成要件之犯罪細節，並不屬於有罪判決
      書必要記載之事項，自亦非判決理由所應敘述之範圍（最
      高法院九十四年台上字第六三三八號判決參照）；次按，
      有罪判決書應記載之「犯罪事實」，應係指符合犯罪構成
      要件之具體社會事實，如被告犯罪之時間、地點、手段以
      及其他該當於犯罪構成要件而足資認定既判力範圍之具體
      社會事實；至於構成要件以外之其他適用法律事實，例如
      ：刑罰之加重或減輕事由，可無須在「犯罪事實」欄中記
      載，僅於理由內依刑事訴訟法第三百十條第四款記載其理
      由即足（最高法院九十四年台非第一五二號判決參照），
      合先敘明。
  貳、證據能力認定（參見乙、壹所列證據清單）：
    一、本件證據一被告之供述，被告及其辯護人並未主張無證
        據能力；另證據二至證據十五除警訊筆錄及證據九、證
        據十一、證據十二外，分別符合刑事訴訟法第一百五十
        九條之一、第一百五十九條之四之傳聞法則之例外規定
        ，而均得作為本件之證據。
    二、次按被告以外之人於審判外之陳述，雖不符前四條之規
        定，而經當事人於審判程序同意作為證據，法院審酌該
        言詞陳述或書面陳述作成時之情況，認為適當者，亦得
        為證據；又當事人、代理人或辯護人於法院調查證據時
        ，知有第一百五十九條第一項不得為證據之情形，而未
        於言詞辯論終結前聲明異議者，視為有前項之同意，刑
        事訴訟法第一百五十九條之五第一項、第二項分別定有
        明文。
        查證據二至證據四：證人呂燕玲、楊校奇、陳清水於警
        詢時之陳述，雖屬被告以外之人於審判外之言詞陳述，
        惟被告甲○○及其辯護人未於本院言詞辯論終結前就相
        關證據無證據能力，聲明異議，依上開規定，即視為同
        意於審判程序作為證據，復經本院審酌陳述作成時之情
        況，認為適當，而認得作為本件之證據。
    三、證據九、證據十一、證據十二、證據十六，被告及其辯
        護人並未於本院言詞辯論終結前表示無證據能力，復查
        其取得過程無何明顯瑕疵，而應可作為本件之證據。
乙、認定犯罪構成要件事實所憑之證據及其認定之理由：
  壹、證據清單：
      證據一：被告甲○○供述（警詢、偵訊、原審、本院）。
      證據二：證人呂燕玲證述（警詢、偵訊、原審）。
      證據三：證人楊校奇證述（警詢、原審）。
      證據四：證人陳清水證述（警詢、原審）。
      證據五：證人乙○○證述（原審）。
      證據六：證人劉進清證述（原審）。
      證據七：甲○○同意搜索切結書、搜索扣押筆錄。
      證據八：乙○○亞東紀念醫院診斷證明書。
      證據九：監視器翻拍畫面四紙。
      證據十：板橋地檢署九十五年四月二十一日勘驗筆錄。
      證據十一：勘驗豬肉刀照片八紙。
      證據十二：乙○○受傷照片四紙。
      證據十三：內政部警政署刑事警察局九十五年七月二十八
                日刑醫字第○九五○○八四五二○號鑑驗書。
      證據十四：原審九十五年六月十九日勘驗現場監視器錄影
                光碟筆錄。
      證據十五：原審九十五年六月二十八日勘驗現場監視器錄
                影光碟筆錄。
      證據十六：扣案之豬肉刀三把。
  貳、認定之理由：
    一、訊據被告甲○○對於上揭時地持其所有之豬肉刀砍傷被
        害人乙○○致傷之情坦承不諱，惟辯稱：當時乙○○在
        挑釁，在拉扯之間才傷到他，如果要砍的話，他的手一
        定會斷掉的，當時真的不是有意的，應屬於不小心的過
        失云云。
        辯護人亦為被告辯護稱：因為彼此都在挑釁，被告主觀
        上沒有造成他重傷的意思；又被告與被害人就民事責任
        部分達成和解，被害人並願對刑事責任部分不予追究，
        有和解書附卷可稽；另被告之家中僅被告經營小攤糊口
        ，經濟本拮据，如被告因本案入獄，妻兒必頓失依靠，
        家庭亦可能因此破碎，請本院衡酌被告本非預謀犯案且
        無殺人或重傷被害人之故意，犯後亦當場向警方表明為
        犯罪人，誠心接受刑事懲處；遭羈押二個半月之久，對
        自己魯莽犯行亦深有悔悟，請本院從輕量刑，准予緩刑
        宣告等語。
    二、查上揭犯罪事實，業據被告於警詢、偵審中均供承確有
        持其所有之豬肉刀揮砍被害人乙○○致傷等情，核與被
        害人乙○○於原審審理時證述被害情節（參見原審九十
        五年九月十二日審判筆錄），暨證人呂燕玲、楊校奇、
        陳清水等人之證言大致相符。
        復經原審勘驗案發時現場監視器錄影光碟內容顯示：被
        害人乙○○於九十五年四月十五日下午二時二分十八秒
        許（此係被害人攤位前監視器錄影所示時間），在被告
        行經其攤位前，二人發生口角，被告約於同日下午二時
        四分許（被告攤位前監視器錄影所示時間為下午二時零
        分十四秒，惟與上開被害人攤位前監視器錄影所示時間
        比對，約慢差四分鐘）走回其攤位，之後被害人乙○○
        約於同日下午二時七分許，在其攤位前面向被告攤位方
        向叫囂，被告旋於同日下午二時八分七秒許，右手持豬
        肉刀一把走出攤位，突然快跑衝向當時本已返身走回其
        攤位之被害人乙○○，抓住被害人乙○○衣服，此際被
        害人乙○○亦同時略回頭瞥見被告衝過來，亦跑回其攤
        位（被害人攤位內情景，未在監視器錄影鏡頭範圍內）
        ，此後即有數人過去圍觀，同時被害人攤位對面停放之
        小貨車司機，亦旋即下車至被害人乙○○停放在攤位前
        之小貨車上，取出一長條鐵管，跑向被害人攤位內追打
        被告，同日下午約二時八分二十七秒，被告空手跑回其
        攤位，上開小貨車司機持上開長條鐵管與被害人乙○○
        ，先後追出至與被告攤位間之路口，之後被告旋又自其
        攤位兩手各持一把豬肉刀衝出，約同日下午二時九分許
        （此係被告攤位左側方向市場內之監視器錄影所示時間
        ，與被害人攤位前監視器錄影所示時間，亦慢差約四分
        鐘）被害人乙○○快速跑向被告攤位左側方向市場內，
        被告手持二把豬肉刀在後追趕被害人乙○○，約至同日
        下午二時十分許，復見被告與被害人乙○○併行走回，
        被告右手併持二把豬肉刀，左手伸出欲將被害人乙○○
        右手臂扶高，被害人乙○○原將被告手甩開，之後被告
        伸出左手將被害人乙○○右手往上扶著併行，至同日下
        午約二時十一分二十四秒許，見被害人乙○○已脫去上
        衣裸露上半身走回其攤位後屋內，被告亦於同日下午約
        二時十三分十三秒走過來被害人攤位，之後旋見被害人
        乙○○走出由人扶著爬上其攤位前之小貨車上，同時即
        有一輛警車駛來，然後被害人乙○○即改坐上警車由警
        車載走等情節，此有上開監視器錄影光碟四片及原審九
        十五年六月十九日、同年月二十八日勘驗筆錄等在卷可
        稽，惟因監視錄影裝置係客觀將當時發生經過情形予以
        紀錄，故應以前揭錄影所呈之事實較為可採信。
    三、另被害人乙○○因遭被告持刀攻擊右上臂、前胸部及左
        大腿等三處，致乙○○因而受有右上臂切割傷（二十公
        分）合併繞神經、肌皮神經、二頭肌、三頭肌（局部）
        、背肌斷裂、肱骨損傷（未斷裂）、前胸切割傷（十五
        公分）合併胸肌斷裂並傷及胸骨、左大腿內側切割傷（
        約三十五公分）合併兩大腿肌（長內收肌及薄肌）斷裂
        等傷害，亦有亞東紀念醫院出具之診斷證明書一紙及受
        傷情狀照片四張在卷可按，其受傷之結果與被告之傷害
        行為間亦顯有因果關係甚明。
    四、被告雖辯稱係因不小心之過失才造成被害人上開傷害云
        云，惟據被害人乙○○與原審審理時證述：我看到被告
        時，有聽到我老婆叫一聲，我的眼角餘光有看到他從後
        面拿刀子砍我，我反射動作就是用手抬起來擋，手受傷
        後，我站在一尺高臺上，用手擋他時，他就砍到我的腳
        ，之後我跌倒，他還是在我面前揮砍，我就用手抓住他
        的手，他還是要用刀砍我，我一直奮力擋著，我手抓著
        他的手往旁邊一揮，他手上的刀就飛到旁邊去等語甚詳
        （參見原審卷第一五七頁）；而被告在本件案發後檢察
        官初次訊問時亦自承：我以我殺豬的刀殺傷乙○○，：
        ：：當時我先以其中一把刀砍他，結果他與我拉扯間刀
        飛出去：：：是他與我搶刀，拉扯中間，後面友人打我
        的背，我才劃傷他的大腿及腹部，但後來別人說不是腹
        部是胸部，還有手部等語（參見偵查卷第三十七頁），
        顯見被告上開犯行應係基於故意而為之，並非過失行為
        甚明；再衡諸被害人上開所受傷勢及其傷勢照片所示，
        被害人所受切割傷暨深又長，若非有意揮砍，當不致如
        此，被告前開所辯並不足採信。
    五、茲有疑義者為被告究係基於殺人、使人受重傷或單純傷
        害之故意而為上開犯行？
    （一）被告雖持豬肉刀揮砍被害人，然其揮砍被害人僅三刀
          ，且所受傷害部位分別係右上臂、左大腿、前胸，尚
          非直接致命之要害部位，要難以此砍傷部位率認被告
          有殺人之故意，再者，被告其後復接續持二把豬肉刀
          追趕被害人，然於追至被害人時，經被害人求和後，
          隨即罷手將被害人扶起併行走回，由此益見被告應無
          殺害被害人之犯意甚明。至告訴人呂燕鈴雖於原審審
          理時指證稱：當時我們在我們攤位那裡，我先生（即
          指被害人乙○○）就在水龍頭那裡洗腳，我忽然往後
          一看，被告就已經衝過來，而且被告右手拿了一把很
          大的豬肉刀，從被告的大腿旁邊舉起來，我看到的時
          候，就大叫一聲，當時我和我先生都背對著被告，被
          告就從我先生右後方砍下，朝著我先生砍下去，他從
          上往下砍，就從我先生手臂砍下去，接下來我的視線
          被被告擋住，然後我先生跌倒，再來我就沒看到，我
          再看到時，就看到那把刀已經飛到地下等語，另證人
          楊校奇於原審審理時亦證稱：我看到第一個是手臂的
          傷（做手勢比右上臂），我看到甲○○拿刀砍上蔡世
          宏，乙○○站在洗手台旁正在洗腳，背對甲○○，被
          告在乙○○右後方半公尺內，朝乙○○手臂由上往下
          砍，乙○○有舉起手臂擋，之後就倒在地上，我就看
          到這一幕，之後被告就離開，被告的刀已經掉在地上
          等語，惟與上開原審勘驗案發現場監視器錄影內容所
          示並不相符，且渠等分別為被害人配偶及友人，不免
          有迴護被害人之虞，故尚難以其等上開證述，遽認被
          告持刀揮砍被害人時確係基於殺人之犯意。
    （二）被害人乙○○係因遭被告持刀攻擊右上臂、前胸部及
          左大腿等三處，致乙○○因而受有右上臂切割傷（二
          十公分）合併繞神經、肌皮神經、二頭肌、三頭肌（
          局部）、背肌斷裂、肱骨損傷（未斷裂）、前胸切割
          傷（十五公分）合併胸肌斷裂並傷及胸骨、左大腿內
          側切割傷（約三十五公分）合併兩大腿肌（長內收肌
          及薄肌）斷裂等傷害及卷附被告受傷照片以觀，因被
          告平常即為販賣豬肉之攤販，當對其平日工作使用之
          豬肉刀鋒利無比應知之甚詳，苟被告確有使被害人受
          重傷之故意，而稍加施力，勢必造成被害人四肢斷裂
          之結果，今被害人所受傷害雖然嚴重，惟均僅傷及皮
          肉，筋骨並未受到嚴重傷害；復依被害人於準備程序
          親自到庭，本院觀察其恢復狀況良好，對於受傷之部
          位並無顯著之後遺症等綜合判斷，被告於為上開犯行
          當時應非基於使被害人受重傷害之故意，而僅係使被
          害人傷害之故意而為甚明。
    六、末查，告訴人呂燕鈴於原審審理時已證稱：被告持刀砍
        傷伊先生後，又跑回攤位拿出二把刀追伊先生，伊不敢
        靠近，就打一一○報案說伊先生被賣豬肉的殺，趕快派
        人過來等語（參見原審九十五年十一月七日審判筆錄四
        頁），復據證人即警員劉進清於原審審理時證稱：伊因
        接獲無線電上一一○通報發生殺人案件，前往現場處理
        ，到時已經有一組警網把被害人先送醫院，被告當時沒
        有在現場，附近攤販民眾就告知伊犯嫌是賣豬肉之被告
        ，並告知其住處，伊正要前往被告住處途中，就發現被
        告騎機車返回現場，經在場告訴人及附近攤販指稱嫌犯
        就是被告甲○○，當場問他是否甲○○，被告說是，就
        請其跟伊回警局調查等語（參見原審九十五年十二月十
        九日審判筆錄），足見被告犯行早經有偵查權之警察發
        覺，而與刑法自首之要件不符。
    七、此外並有被告所有行兇之上開豬肉刀一把（按另扣案二
        把豬肉刀並未供犯罪所用）扣案足資佐證。
        綜上所述，被告所辯顯係飾卸之詞，不足採信，本件被
        告傷害犯行，事證明確，堪以認定，應予依法論科。
丙、適用法律：
  壹、新舊法比較：
    一、按行為後法律有變更者，適用行為時之法律。但行為後
        之法律有利於行為人者，適用最有利於行為人之法律，
        刑法第二條第一項定有明文。
        本件被告犯罪行為完成時間係在九十五年四月十五日，
        依中華民國刑法施行法第十條之一，中華民國九十四年
        一月七日修正公布之刑法，自九十五年七月一日施行，
        而有依上開規定比較新舊法之必要。
    二、刑法三十三條第五款有關罰金刑之規定，修正前係規定
        一元以上（按銀元）；修正後係規定新台幣一千元以上
        ，以百元計算之，比較新舊法條自以修正前之規定較有
        利於行為人。
  貳、勿庸為新舊法比較部分：
      依中華民國刑法施行法第一條之一規定：「九十四年一月
      七日刑法修正時，刑法分則編未修正之條文定有罰金者，
      自九十四年一月七日刑法修正後，就其所定數額提高為三
      十倍，但七十二年六月二十日至九十四年一月七日新增或
      修正之條文，就其所定數額提高為三倍。」本件被告所犯
      刑法第二百七十七條第一項之罪，依上開修正後之規定，
      均提高為三十倍，比較新舊法，其罰金刑度均相同，應依
      一般法律適用原則，而適用裁判時法。
  參、論罪：
    一、核被告犯傷害罪，所為係犯刑法第二百七十七條第一項
        之罪。
    二、變更起訴法條：公訴人引用刑法第二百七十一條第二項
        、第一項起訴，容有未洽，依刑事訴訟法第三百條之規
        定，其起訴法條應予變更。
丁、科刑審酌：
  壹、主刑部分：
    一、法定加重原因：無。
    二、法定減輕原因：無。
    三、爰審酌被告僅因與被害人發生口角，經被害人挑釁後，
        即持銳利無比之豬肉刀攻擊被害人，造成被害人上開多
        處嚴重之傷害，惡性重大，犯罪之動機、目的均不可取
        ，手段兇暴、違反義務之程度較高及所生之危險程度較
        嚴重；惟其於事後已和被害人達成和解，並一次支付和
        解金額七十萬元予被害人收執無訛，此有被告於本院審
        理時庭提之和解書影本一份可稽，犯後態度尚佳，暨其
        生活狀況、品行等一切情狀，量處如主文所示之刑。
    四、緩刑：查被告前雖曾受有期徒刑以上刑之宣告，惟於執
        行完畢後五年以內未曾因故意犯罪受有期徒刑以上刑之
        宣告，此有本院被告全國前案紀錄表可稽，本院經斟酌
        再三，認為被告侵害被害人身體法益，造成被害人嚴重
        傷害，其犯行惡性重大，尚不適合諭知緩刑。
  貳、從刑部分：
      沒收：扣案豬肉刀三把，其中一把為被告所有供犯罪所用
      之物，業據被告自承在卷，應依刑法第三十八條第一項第
      二款沒收之。另二把豬肉刀，據被害人乙○○在原審證稱
      ：伊所受傷害均係於被告第一次持一把豬肉刀揮砍時所致
      ，被告其後持二把豬肉刀追到伊時，經伊求和，即罷手未
      再持刀砍傷伊等語甚詳，因傷害罪並不處罰未遂犯及預備
      犯，此部分既不成立犯罪，爰不予諭知沒收。
戊、原判決撤銷之理由：
  壹、原審對被告論罪科刑之判決，固非無見。惟查：
    一、被告上開犯行係犯刑法第二百七十七條第一項之傷害罪
        ，原審認為係觸犯刑法第二百七十八條第三項、第一項
        之使人受重傷未遂罪，尚有未洽。
    二、扣案被告所有之豬肉刀三把，其中僅有一把係供被告犯
        罪所用之物，另外二把被告並未持以犯罪，原審將扣案
        三把豬肉刀均諭知沒收，亦有未合。
  貳、被告雖以其係過失犯罪而提起上訴，固無理由，然原判決
      既有上揭不當之處，自應由本院予以撤銷改判。
據上論斷，應依刑事訴訟法第三百六十九條第一項前段、第三百
六十四條、第三百條、第二百九十九條第一項前段；刑法第二條
第一項前段、第二百七十七條第一項、第三十八條第一項第二款
、修正前刑法第三十三條第五款；刑法施行法第一之一條第一項
、第二項，判決如主文。
本案經檢察官呂丁旺到庭執行職務。
中　　華　　民　　國　　96　　年　　 5　　月　　15　　日
　　　　　　　　　刑事第十八庭  審判長法　官　溫耀源
　　　　　　　　　　　　　　　　　    法　官  段景榕
　　　　　　　 　 　　　　　　　　　　法　官  陳健順
以上正本證明與原本無異。
如不服本判決，檢察官應於收受送達後十日內向本院提出上訴書
狀，其未敘述上訴之理由者並得於提起上訴後十日內向本院補提
理由書（均須按他造當事人之人數附繕本）。
被告不得上訴。
　　　　　　　　　　　　　　　　　　　書記官　陳菊珍
中　　華　　民　　國　　96　　年　　5 　　月　　15　　日
附錄論罪法條：
刑法第二百七十七條第一項。
傷害人之身體或健康者，處 3 年以下有期徒刑、拘役或 1 千元
以下罰金。
